【裁判字號】    88,易,187
【裁判日期】    890211
【裁判案由】    詐欺等
【裁判全文】
臺灣板橋地方法院刑事判決                          八十八年度易字第一八七號
    公  訴  人  臺灣板橋地方法院檢察署檢察官
    被      告  甲○○
右列被告因詐欺等案件，經檢察官提起公訴（八十七年度偵字第二三七四五號、二Ｏ
一四七號），本院判決如左：
    主  文
甲○○傷害人之身體，處拘役參拾日，如易科罰金，以參佰元折算壹日。
被訴詐欺部分無罪。
    事  實
一、緣甲○○任互助會會首，丙○○為互助會會員，因甲○○於八十六年四月間宣佈
    該互助會停會，並表明自八十六年四月二十日起至八十七年七月二十日止，每月
    給付新台幣（下同）一萬六千元與活會會員。嗣八十七年五月三十一日（起訴書
    誤載為八十七年六月三日）上午十一時許，丙○○前往甲○○位在台北縣三重市
    ○○路五十二號二樓住處向甲○○收取欠款，二人一言不合，甲○○竟基於普通
    傷害之犯意，以口咬傷丙○○之左前臂，致丙○○左前臂擦傷及周圍瘀血等傷害
    。
二、案經告訴人丙○○訴請臺灣板橋地方法院檢察署檢察官偵查起訴。
    理  由
壹、有罪部分
一、訊據被告甲○○固坦承有於上開時地咬傷告訴人丙○○之事實，惟辯稱：因丙○○先打伊，伊才咬傷丙○○云云。經查：右揭事實業據告訴人丙○○於偵查及本
    院審理中指述明確，並有丙○○提出台北縣立三重醫院出具之驗傷診斷書一紙存
    卷可稽（附於台灣板橋地方法院檢察署八十七年度偵字第二三七四五號案卷第四
    頁），是被告甲○○確有咬傷丙○○無疑。次查，被告甲○○於偵查中先辯稱：
    「因為他（丙○○）來找我，摔電話並摔東西，我忍無可忍才咬她」等語（參見
    同上偵查卷第六頁背面），嗣於本院審理中又改稱：因丙○○先打伊，伊才打丙○○等語（參見本院八十九年一月廿八日審理筆錄），其先後所辯情節已有不一
    ，況被告甲○○自始至終無法提出證據證明告訴人丙○○當時有摔毀其家中物品
    或毆打其本人之行為，其空言置辯，自無足取。再參酌被告甲○○於本院八十八
    年一月廿六日訊問時供稱：「因欠他（丙○○）一些會款，一時有一些口角，才
    會咬傷她」等語（參見本院該次訊問筆錄），堪認告訴人丙○○之指述應與事實
    相符。綜上所述，本件事證已甚明確，被告犯行洵堪認定。
二、核被告傷害人之身體，所為係犯刑法第二百七十七條第一項之罪。爰審酌被告犯
    罪之動機、目的、手段、所生危害、犯後態度等一切情狀，量處如主文所示之刑
    ，並諭知易科罰金折算標準，以資懲儆。
貳、無罪部分
一、公訴意旨另以：被告甲○○於八十三年九月五日，在台北縣三重市○○○路二八
    巷十二號三樓，召募每會二萬元之互助會，約定期間自八十三年九月五日起至八
    十五年十一月五日止，會首連同會員共計三十一會（下稱第一會），邀請戊○○
    參加，使戊○○信以為真而參加二會，被告甲○○於八十四年，明知有二會死會
    會員倒會不繳會款，已週轉困難，無法將互助會開標之會款收齊交予得標之會員
    ，竟仍故意隱瞞該事實，並意圖為自己不法之所有，繼續向戊○○騙取每月之會
    款，至八十五年十一月五日尾會，戊○○欲向被告甲○○收取會款一百零八萬元
    ，被告甲○○竟即僅簽發遠期支票二紙予戊○○，嗣支票屆期又告知暫勿提示。
    因被告甲○○於八十四年十二月廿日另在台北縣三重市○○○路二四號召募每會
    二萬元之互助會，約定期間自八十四年十二月二十日起至八十七年六月廿日，會
    員連同會首共三十六人（下稱第二會），戊○○與丙○○各參加三會及一會，惟
    被告甲○○於召募互助會時，經濟情況早已不佳，前一互助會復遭人倒會，始思
    以會養會，即告知戊○○可自廿日之互助會內扣除每月應繳交之會款，惟其時被
    告甲○○除需負擔自己之互助會外，尚須負擔戊○○三會之互助會會款及其他倒
    會會員之會款，明知已週轉困難，無法將互助會開標之會款收齊交予得標之會員
    ，竟仍故意隱瞞該事實，並意圖為自己不法之所有，繼續向丙○○等會員騙取每
    月之會款。嗣至八十六年四月廿日，被告甲○○始召集會員表示無法維持互助會
    宣告倒會，至此，丙○○及戊○○等會員始悉受騙，因認被告甲○○涉有刑法第
    三百三十九條第一項之詐欺取財罪嫌。
二、按犯罪事實應依證據認定之，無證據不得推定其犯罪事實，刑事訴訟法第一百五
    十四條定有明文。復按告訴人之指訴，係以使被告受刑事訴追為目的，是其陳述
    是否與事實相符，仍應調查其他證據以資審認，又按刑法第三百三十九條第一項
    詐欺罪之成立，以意圖為自己或第三人不法所有，以詐術使人將本人或第三人之
    物交付為要件。所謂以詐術使人交付，必須被詐欺人因其詐術而陷於錯誤，若其
    所用方法，不能認為詐術，亦不致使人陷於錯誤，即不構成該罪，最高法院分別
    著有五十二年度臺上字第一三００號及四十六年度臺上字第二六０號判例甚明。
    是以債務人於債之關係成立後，如有債務不履行之情形，在一般社會經驗上可能
    之原因甚多，縱令出於惡意而有遲延給付或不為給付之情事，苟無足以證明其債
    之關係發生時自始故意藉此從事財產犯罪之積極證據，根據刑事訴訟法第一百五
    十四條之規定，仍不得僅以債信違反之客觀事態，推定債務人自始有詐欺取財之
    犯意。
三、本件公訴人認被告涉犯有刑法第三百三十九條第一項之詐欺取財罪嫌，無非係以
    被告甲○○坦承於前揭時地向戊○○、丙○○召募互助會，嗣會員倒會，無法支
    付會款予戊○○，又廿日之互助會至八十六年四月間停會等事實不諱，以及被告
    坦承遭部分會員倒會，後又有積欠會員債務，且需按月繳交貸款，其自當儘早評
    估自身有無繼續維持互助會之能力，並應將此情況告知戊○○及丙○○等會員，
    而非以會養會並繼續對各會員收取會款，則被告顯然有隱瞞會員倒會之事實，而
    對告訴人等會員收取會款，難認未施用詐術等情，資為論據。惟訊據被告甲○○
    固供承有公訴人所指之前揭召集互助會、未交付一百零八萬元會款與戊○○，以
    及第二會於八十六年四月間宣布停會等事實，惟堅決否認有何詐欺取財犯行，辯
    稱：伊係向戊○○商借其第一會應得之會款，一會是五十八萬元，另一會是六十
    萬元，伊已清償其中十萬元，另積欠一百零八萬元伊有開立二紙支票與戊○○，
    又因戊○○有參加上開第二會互助會共三會，伊以代繳第二會會款之方式抵償積
    欠戊○○之一百零八萬元欠款，嗣因有會員倒會，伊又要代戊○○繳三會會款，
    伊無力繼續維持該第二會互助會，始於八十六年四月間宣布停會，並與活會會員
    達成協議自八十六年四月二十日起至八十七年六月二十日，以每月繳付一萬六千
    元之方式，償還活會會員已繳付之會款，伊有依照協議內容履行，伊已無積欠戊○○、郭淑卿任何會款，且伊並無詐欺之犯意等語。
四、經查：
  (一)被告甲○○於偵查中固坦承自八十四年底開始因要繳會錢及貸款而週轉不靈（參
    見台灣板橋地方法院檢察署八十七年度偵字第二Ｏ一四七號案卷第七十五頁背面
    ），惟證人丁○○於本院訊問時具結證稱：「（問：八十三年九月五日被告開始
    召集之互助會有否參加？）有參加，我在第三會就標起來了」、「有按時交會款
    ，不知是否有人倒會或未交會錢」等語（參見本院八十八年九月十四日訊問筆錄
    ）；證人乙○○於本院訊問時具結證稱：「（問：以前是否有參加甲○○的互助
    會？）之前也有參加。八十三年、八十四年的會我都有參加，... 八十三年的會
    我是倒數十會標起來，標金有收到，會有繼續交」等語（參見本院八十八年十月
    廿九日訊問筆錄），顯見被告甲○○所召集之第一會互助會有正常運作，且有將
    標金交與得標會員，並無冒標、挪用會款之情事，自難因被告甲○○週轉困難即
    認其向戊○○等活會會員收取會款係出於不法所有之意圖。參以告訴人戊○○於
    偵查中指稱：「八十五年十一月五日尾會時我要向她（甲○○）收會錢，她卻說
    沒錢，當初有一會李女向我借標說尾會一併給我，屆期也沒有給我，只有簽發五
    十萬及五十八萬支票二紙給我」等語（參見台灣板橋地方法院檢察署八十七年度
    偵字第二Ｏ一四七號案卷第十六頁背面），足認被告甲○○向告訴人戊○○借標
    一會之事屬實，且確係經過告訴人戊○○之同意，況該會結束後，被告甲○○確
    有簽發共計一百零八萬之支票交付戊○○，自難認被告甲○○就上開第一會互助
    會部分有對告訴人戊○○施用何詐術。
  (二)告訴人戊○○於本院訊問時陳稱：「（八十四年十二月之第二會於何時由被告代
    你交？）八十五年十一月五日結算被告欠我一百零八萬，自十一月二十日即由被
    告代我交，交到八十六年的三月，前面的均是我自己交的」等語（參見本院八十
    八年五月十一日訊問筆錄），是被告甲○○係在八十五年十一月五日第一會結束
    時，始向告訴人戊○○提議以代繳第二會會款之方式抵償第一會互助會積欠之一
    百零八萬。又上開第二會係在八十四年十二月召集，即早在第一會結束將近一年
    之前就已召集，實難認被告甲○○於八十四年十二月時即預見其將於八十五年十
    一月間積欠告訴人戊○○會款，而早在一年前，使告訴人戊○○陷於錯誤參加第
    二會互助會，告訴人戊○○應係出於自願參加上開第二會互助會。再者，被告確
    實在第二會宣布停會之前，代告訴人戊○○代繳三會活會會款一節，亦為告訴人
    戊○○陳明無誤，倘若被告甲○○確有不法所有之意圖，又何須代告訴人戊○○
    繳付會款？
  (三)被告甲○○雖自承因有會員倒會，且又要代戊○○繳三會會款，伊無力繼續維持
    該第二會互助會，始於八十六年四月間宣布停會等情，惟被告於宣布停會時，立
    即與會員協商，表明願自八十六年四月二十日起至八十七年六月二十日止，共計
    十八次，每次繳付一萬六千元予活會會員，此有同意書一紙在卷可參（附於同上
    偵查卷第二十頁），顯見被告雖宣布停會，仍積極處理後續會務。又被告甲○○
    與告訴人戊○○、郭淑卿雖就第二會停會後之會款繳付情形有所爭執。惟查，告
    訴人戊○○於偵查中先指稱：「八十六年間她說要停會，... 她從八十六年四月
    二十日起至八十七年六月二十日止每月還我四萬八千元，因我有三會，但從八十
    七年七月二十日起，她就沒有還我錢」等語（參見同上偵查卷第十六頁背面至第
    十七頁），其於本院訊問時先陳稱：「（問：自八十六年四月開始那一期未給？
    ）八十六年七、八、九月全部均未給，前面均有給，八十六年十月我即自己去找
    洪太太要」等語（參見本院八十八年二月廿三日訊問筆錄），嗣後又改稱：「第
    二個會被告應自八十六年四月二十日收死會每月給我四萬八千元，前面我均有拿
    到，到八十六年十一月時被告要我向洪太太拿，所以自八十六年四月到十月，每
    月我有收到四萬八千元，自八十六年十一月開始洪太太每月給我二萬元，到八十
    七年六月洪太太均有付二萬元予我，共向洪太太拿二十萬，被告部分沒有給我」
    等語（參見本院八十八年五月十一日訊問筆錄），其於本院八十八年六月四日訊
    問時復庭呈明細表，記載被告自八十六年四月二十日起至同年十月二十日止共計
    八次均有給付，此後於八十六年十二月二十日、八十七年三月二十日、四月二十
    日、五月二十日則給付五千元至七千元不等之金額，有該明細表一紙在卷可參，
    其先後指述之內容明顯不一，是告訴人指稱被告尚積欠二十五萬八千元之會款是
    否屬實，即有疑問。然縱如告訴人戊○○提出之明細表所載，被告甲○○自八十
    六年四月二十日起連同死會會員洪太太每月給付二萬元部分，共計給付告訴人戊○○六十萬零六千元，更見被告甲○○於第二會互助會停會後，確有按照同意書
    之內容還款予告訴人戊○○，倘若被告於成立互助會之初即有不法所有之意圖，
    又何須在宣布停會後積極處理後續會務，償還活會會員會款？
  (四)告訴人丙○○於偵查中指稱：「八十六年十一月二十日開始由死會會員每月還我
    一萬六千元，已清償完畢，但八十六年四月二十日至十月二十日被告都未還我錢
    ，尚欠我十萬元」等語（參見上開偵查卷第三十頁正面），其於本院訊問時先指
    稱：「八十六年四月結束時被告臨時通知我，我有簽同意書，被告每月要給我一
    萬六千元，在八十六年十一月到八十七年六月要我找死會會員收會錢，八十六年
    四月到八十六年十月間，被告有時給我幾千元，我結算後，被告尚欠我十萬元」
    等語（參見本院八十八年五月十一日訊問筆錄），嗣後則改稱：「剩下的有時五
    千元，有時八千元，被告尚欠我十幾萬元」等語（參見本院八十八年八月六日訊
    問筆錄），嗣又於八十八年九月十四日庭呈書狀記載：「還欠會腳丙○○十四萬
    六千元」等語，其先後指述積欠會款之數額明顯不一，已難據以憑信。再者，被
    告甲○○於八十八年六月四日庭呈對帳明細表二紙（同偵查卷第四十三頁、第四
    十四頁所附），表示其與告訴人丙○○之間債務業經會算結清，其已無積欠告訴
    人郭淑卿任何款項。而經本院提示上開對帳明細表後，告訴人丙○○陳稱：其中
  一張係伊書寫（即偵查卷第四十三頁），另一張記載140680元（即偵查卷第四十
    四頁）係被告甲○○欠伊的錢（參見本院八十八年八月六日訊問筆錄），是被告
    甲○○辯稱：其與告訴人丙○○之間債務業經會算結清等語，尚非無稽。既被告
    甲○○於八十六年四月間宣布停會之後，仍積極處理會務，陸續清償活會會員會
    款，自難認被告於成立互助會之初，即有不法所有之意圖，而有何詐欺之犯意。
  (五)一般人參加互助會，或為儲蓄，或為資金週轉，成立互助會之會首及會員應有此
    認識，亦即具有一定之風險。本件被告甲○○召集上開二互助會係為資金週轉之
    用，第一會除向告訴人戊○○借標外，該會已順利結束，第二會雖於八十六年四
    月二十日宣布停會，但亦進行將近一年半，該二個互助會並無任何冒標、挪用會
    款之情事，且宣布停會之後被告仍按照同意書之內容陸續償還活會會員會款已如
    上述，是被告於召集上開互助會時或屬資金週轉困難之狀態，尚難以此即認其有
    何不法所有之意圖，或施用何詐術，否則凡屬資金週轉困難之人均不能成立互助
    會或參加互助會？綜上所述，雖被告與告訴人戊○○、郭淑卿之間，就是否仍積
    欠會款，積欠款項多少仍有爭執，然此乃民事求償之範疇，非能以此推論被告有
    不法所有之意圖。揆諸首揭說明，被告所為核與詐欺罪之構成要件有所不符，尚
    難僅憑被告於八十六年四月二十日宣布停會，遽對被告論以詐欺罪責。故本件要
    屬民事糾葛，與被告之刑責無關。此外，本院復查無其他積極證據足以證明被告
    有何如公訴人所指之詐欺犯行，自不能證明被告犯罪，依法應就被告甲○○被訴
    詐欺罪部分諭知無罪之判決。
據上論斷，應依刑事訴訟法第二百九十九條第一項前段、第三百零一條第一項，刑法
第二百七十七條第一項、第四十一條，罰金罰鍰提高標準條例第一條前段、第二條，
判決如主文。
本案經檢察官郭永發到庭執行職務
中      華      民      國      八十九      年      二      月    十一  日
                                  臺灣板橋地方法院刑事第三庭
                                          法  官  連育群
右正本證明與原本無異。
如不服本判決，應於判決送達後十日內，向本院提出上訴狀。
                                          書記官  阮旭家
中      華      民      國      八十九      年      二      月    十五  日
刑法第二百七十七條
傷害人之身體或健康者，處三年以下有期徒刑，拘役或一千元以下罰金。
犯前項之罪，因而致人於死者，處無期徒或七年以上有期徒刑，致重傷者，處三年以
上、十年以下有期徒刑。


司法院資訊處製作；財團法人民間司法改革基金會備份。
